# Modulo 1. Descripción. ¿Cuál es la dinámica de este tipo de datos?



```{r setup, message=FALSE}
# Se instala lo necesario para proceder

library(tidyverse)   # dplyr, ggplot2, etc.
library(readxl)      # leer archivos .xlsx
library(lubridate)   # manejo de fechas
library(zoo)         # promedios móviles
library(forecast)    # funciones de series de tiempo

```

```{r cargar-datos}
# Leer la primera hoja (cámbiala con `sheet =` si hiciera falta)
retail <- read_excel("Online Retail 2.xlsx")

# Vistazo rápido a la estructura
dplyr::glimpse(retail)

```

```{r}
## --- 1. Agregar la cantidad por día ----------------------------------
# Aseguramos que 'InvoiceDate' sea fecha-hora y creamos la columna Date
retail <- retail %>% 
  mutate(Date = as.Date(InvoiceDate))

# Sumamos la cantidad vendida por día
daily_sales <- retail %>% 
  group_by(Date) %>% 
  summarise(TotalQty = sum(Quantity, na.rm = TRUE)) %>% 
  ungroup()

## --- 2. Gráfico base de la serie diaria ------------------------------
library(ggplot2)

ggplot(daily_sales, aes(Date, TotalQty)) +
  geom_line(color = "gray40") +
  labs(title = "Cantidad total vendida por día",
       x = "Fecha", y = "Total de unidades") +
  theme_minimal()

```

```{r}
library(dplyr)
library(zoo)

# Crear tabla con medias móviles
daily_ma <- daily_sales %>% 
  arrange(Date) %>% 
  mutate(
    MA_7  = zoo::rollmeanr(TotalQty,  7, fill = NA),
    MA_30 = zoo::rollmeanr(TotalQty, 30, fill = NA)
  )
names(daily_ma)

```

```{r}
library(ggplot2)

ggplot(daily_ma, aes(Date)) +
  geom_line(aes(y = TotalQty), colour = "grey70") +
  geom_line(aes(y = MA_7),  colour = "blue") +
  geom_line(aes(y = MA_30), colour = "green") +
  labs(title = "Promedios móviles de 7 y 30 días",
       y = "Total de unidades") +
  theme_minimal()
```
 La media móvil de 30 días (línea roja) muestra una tendencia ascendente clara desde mayo-2011, mientras que la de 7 días (azul) revela picos semanales.


```{r rezagos, message=FALSE, warning=FALSE}
library(dplyr)
library(ggplot2)

daily_lag <- daily_sales %>%               # usamos la tabla diaria original
  arrange(Date) %>% 
  mutate(
    Lag_1 = dplyr::lag(TotalQty, 1),
    Lag_7 = dplyr::lag(TotalQty, 7)
  )

```

```{r}
ggplot(daily_lag, aes(Date)) +
  geom_line(aes(y = TotalQty), colour = "black") +
  geom_line(aes(y = Lag_1), colour = "orange",  linetype = "dashed") +
  geom_line(aes(y = Lag_7), colour = "purple",  linetype = "dotted") +
  labs(title = "Serie comparada con rezagos de 1 y 7 días",
       y = "Total de unidades") +
  theme_minimal()

```
La superposición con el rezago de 1 día (naranja) indica alta autocorrelación diaria; el rezago-7 (morado) refuerza la periodicidad semanal.

```{r estacionalidad, message=FALSE, warning=FALSE}
library(forecast)   # ya lo tienes cargado
library(ggplot2)

# 1. Convertir la columna TotalQty en un objeto ts semanal
ts_qty <- ts(daily_sales$TotalQty, frequency = 7)

# 2. Descomponer con STL
decomp <- stl(ts_qty, s.window = "periodic")

# 3. Graficar los componentes
autoplot(decomp) +
  labs(title = "Descomposición STL: tendencia, estacionalidad y residuales")
```
El componente seasonal presenta oscilaciones regulares cada 7 puntos, confirmando efecto semanal; la tendencia suavizada muestra un crecimiento paulatino en la demanda.



PRUEBAS DE ESTACIONARIEDAD (ADF & KPSS)

```{r adf-kpss, message=FALSE, warning=FALSE}
library(tseries)

#––– 1. Dickey–Fuller aumentada –––#
adf_result  <- adf.test(ts_qty, alternative = "stationary")
adf_result$p.value      # < 0.05  ⇒  estacionaria

#––– 2. KPSS (complementaria) –––#
kpss_result <- kpss.test(ts_qty, null = "Level")
kpss_result$p.value     # > 0.05  ⇒  no se rechaza estacionariedad

```

En este caso podemos evidenciar que las dos pruebas miran la estacionariedad desde lados opuestos:

La ADF busca evidencia de que hay una tendencia aleatoria, y si la p-value es baja, dice que no la hay → entonces la serie es estacionaria.

La KPSS parte diciendo que la serie sí es estacionaria, y si la p-value es baja, entonces te dice no confíes, no lo es.

ADF = 0.01 ⇒ la serie podría ser estacionaria

KPSS = 0.01 ⇒ la serie no lo es

📌 Cuando ambas pruebas contradicen, se interpreta que la serie:

➤ No es estacionaria en nivel,
pero podría volverse estacionaria si quitamos la tendencia
(es decir, con una diferenciación o eliminando tendencia).



```{r}
ts_qty <- ts(daily_sales$TotalQty, frequency = 7)

ts_diff1 <- diff(ts_qty, 1)

# Graficamos para ver cómo luce
autoplot(ts_diff1) + 
  labs(title = "Serie diferenciada (orden 1)", y = "Diferencias")

# Nuevas pruebas
adf.test(ts_diff1)
kpss.test(ts_diff1, null = "Level")

```



```{r}
adf.test(ts_diff1)
kpss.test(ts_diff1, null = "Level")

```
Al aplicar las pruebas de estacionariedad a la serie original, se obtuvieron resultados contradictorios: la prueba de Dickey–Fuller aumentada (ADF) arrojó un p-valor de 0.01, indicando estacionariedad, mientras que la prueba KPSS entregó un p-valor de 0.01, rechazando la hipótesis de estacionariedad.

Esto sugiere que la serie no es estacionaria en nivel y presenta una tendencia determinista. Por tanto, se aplicó una diferenciación de primer orden, con el objetivo de eliminar la tendencia y estabilizar la media.

Posteriormente, al evaluar la serie diferenciada:

ADF mostró un p-valor de 0.01, lo que confirma estacionariedad, y

KPSS arrojó un p-valor mayor a 0.1, lo que no rechaza la estacionariedad.

Se concluye que la serie diferenciada es estacionaria, por lo que es adecuada para modelarse con técnicas como ARIMA o SARIMA, considerando un parámetro d = 1.

### Transformación Box-Cox

```{r}
library(forecast)

# Paso 1: Asegúrate de tener tu serie definida
ts_qty <- ts(daily_sales$TotalQty, frequency = 7)

# Paso 2: Calcula lambda
lambda <- BoxCox.lambda(ts_qty)

# Paso 3: Aplica la transformación
ts_boxcox <- BoxCox(ts_qty, lambda = lambda)

# Paso 4: Grafica
autoplot(ts_boxcox) +
  labs(title = paste("Transformación Box-Cox con lambda =", round(lambda, 2)),
       y = "Ventas transformadas")


```

Con el fin de estabilizar la varianza de la serie `TotalQty`, se aplicó una transformación Box-Cox, la cual estima automáticamente el parámetro λ (lambda). En este caso, el valor obtenido fue λ = 0.47, lo que indica que la serie original presenta cierta heterocedasticidad (variación de la varianza en el tiempo).

La transformación tuvo como objetivo suavizar las fluctuaciones extremas de la serie, logrando una distribución más simétrica y facilitando su uso en modelos como ARIMA o SARIMA. En el gráfico se observa una reducción parcial de los picos más altos y una mayor estabilidad en la amplitud de las oscilaciones.

Por tanto, se concluye que la aplicación de la transformación Box-Cox **fue útil** para mejorar la estructura estadística de la serie antes de su modelado.




